臺灣高等法院民事判決  
111年度金上字第34號
111年度金上易字第13號
上  訴  人  薛文華  

            郭信義  
被 上訴 人  許景明  


上列當事人間請求侵權行為損害賠償事件，上訴人對於中華民國
107年8月29日臺灣桃園地方法院105年度重附民字第44號、106年
度附民字第35號刑事附帶民事訴訟第一審判決提起上訴，經本院
刑事庭裁定移送前來（本院108年度附民上字第5、19號），本院
於111年11月15日合併言詞辯論終結，合併判決如下：
    主      文
原判決關於駁回上訴人薛文華、郭信義後開第二項、第三項之訴
部分，及薛文華假執行之聲請暨訴訟費用之裁判，均廢棄。
被上訴人應給付上訴人薛文華如附表三編號1「應給付金額」欄
所示金額，及自如附表三編號1「利息起算日」欄所示之日起至
清償日止，按週年利率百分之五計算之利息。
被上訴人應給付上訴人郭信義各如附表三編號2「應給付金額」
欄所示金額，及自如附表三編號2「利息起算日」欄所示之日起
至清償日止，按週年利率百分之五計算之利息。
第一審（除確定部分外）、第二審訴訟費用均由被上訴人負擔。
本判決第二項所命被上訴人給付部分，於上訴人薛文華以貳佰貳
拾萬元為被上訴人供擔保後得假執行。但被上訴人如以新臺幣陸
佰伍拾柒萬伍仟元為上訴人薛文華預供擔保，得免為假執行。
    事實及理由
壹、程序方面：
一、按分別提起之數宗訴訟，其訴訟標的相牽連或得以一訴主張
    者，法院得命合併辯論；命合併辯論之數宗訴訟，得合併裁
    判，民事訴訟法第205條第1項、第2項定有明文。查上訴人
    薛文華、郭信義（下各稱其名，合稱上訴人）均以許景明為
    被上訴人，由本院分別以111年度金上字第34號、111年度金
    上易字第13號事件受理，且上訴人均係主張被上訴人與訴外
    人王啓訓（已歿）、許仟垣、梁語綺（下稱王啓訓等3人）
    共同違反銀行法規定，以亞福實業股份有限公司（下稱亞福
    公司）名義向多數人或不特定之人收受款項或吸收資金，而
    約定或給付與本金顯不相當之紅利、利息或其他報酬，其等
    均因參加亞福公司之投資方案而受有損害，依侵權行為之法
    律關係提起損害賠償之訴。上訴人之訴訟標的相牽連，爰依
    前揭法律規定，將本院111年度金上字第34號、111年度金上
    易字第13號侵權行為損害賠償事件合併辯論及裁判，先予敘
    明。
二、復按附帶民事訴訟經裁定移送於民事庭後，應適用民事訴訟
    法，刑事訴訟法第490條但書定有明文。是附帶民事訴訟於
    經第二審法院刑事庭裁定移送民事庭後，其訴之追加、變更
    ，應依民事訴訟法第225條之規定。按訴之變更或追加，非
    經他造同意，不得為之，但擴張或減縮應受判決事項之聲明
    者，不在此限，民事訴訟法第446條第1項、第255條第1項第
    3款定有明文。查薛文華起訴聲明請求被上訴人給付如其起
    訴狀所示之新臺幣（下同）949萬4,000元及自該起訴狀繕本
    送達翌日起，至清償日止按週年利率5％計算之利息（見原審
    105年度重附民字第44號卷第1頁），經原審判決其敗訴後，
    其提起上訴並於本院減縮上訴聲明為請求被上訴人給付657
    萬5,000元及自起訴狀繕本送達翌日起，至清償日止按週年
    利率5％計算之利息（見本院卷第271頁），核其所為係減縮
    應受判決事項之聲明，依上開規定，應予准許。另減縮上訴
    聲明之減縮部分，已生撤回上訴之效力，業已確定，該部分
    非本院審理範圍。
貳、實體方面：
一、上訴人主張：訴外人王啓訓係亞福公司、佳福源生物科技股
    份有限公司（下稱佳福源公司）總經理兼實際負責人；訴外
    人許仟垣係王啓訓之配偶，在佳福源公司擔任會計；被上訴
    人係許仟垣之弟弟，擔任佳福源公司經理；訴外人梁語綺係
    被上訴人之配偶，在亞福公司擔任會計。被上訴人與王啓訓
    等3人自民國100年5月間起至103年6月24日止，共同基於非
    法經營準收受存款業務之犯意聯絡，以亞福公司名義，及以
    如附表一編號1至編號3所示投資方案對外招攬不特定人，許
    以投資人年利率7.39％至120％與本金顯不相當之紅利（下稱
    系爭吸金行為），遠高於該期間銀行公告之固定利率1.03％
    至1.24％，致伊等分別投入如附表二所示之資金，嗣亞福公
    司未付息，伊等要求實現獲利未果，始知上情。被上訴人與
    王啓訓等3人之共同非法吸金行為，違反銀行法關於非銀行
    不得經營收受存款之保護他人之法律，致伊等受有損害，應
    對伊等負賠償責任。爰依侵權行為之法律關係，請求被上訴
    人賠償伊等如附表三「上訴請求金額」欄所示金額及其法定
    遲延利息等語。
二、被上訴人則以：伊不認識上訴人，亦未經手上訴人之投資款
    ，經手者是王啓訓等3人，上訴人請求伊賠償損害為無理由
    等語，資為抗辯。
三、原審判決上訴人敗訴，上訴人不服，提起上訴，其上訴聲明
    ：㈠原判決廢棄。㈡被上訴人應分別給付上訴人如附表三「上
    訴請求金額」欄所示金額，及自起訴狀繕本送達翌日起至清
    償日止，按週年利率5％計算之利息。㈢願供擔保請准宣告假
    執行。被上訴人答辯聲明：㈠上訴駁回。㈡如受不利判決，願
    提供擔保請准宣告免為假執行。
四、本院之判斷：
　㈠按違反保護他人之法律，致生損害於他人者，負賠償責任。
    數人共同不法侵害他人之權利者，連帶負損害賠償責任。民
    法第184條第2項、第185條第1項前段分別有明文規定。再按
    民法第184條第2項所謂違反保護他人之法律，係指一般防止
    危害權益，或侵害權利之法律，凡直接或間接以保護個人之
    權益為目的者，均屬之。而銀行法第1條、第29條、第29條
    之1等規定有保護投資人個人財產權益之目的，則亞福公司
    以違反銀行法之方式吸金，逃避主管機關對銀行業強制提列
    準備金（銀行法第42條）、強制設置內控內稽制度（銀行法
    第45條之1 ）、強制參與存款保險（銀行法第46條、存款保
    險條例第10條）等規範，使存款人或投資人權益曝於極高風
    險，又無相應之保險機制。是行為人倘參與違反銀行法吸收
    資金之主要行為或為分工，即應認屬違反保護他人之法律（
    銀行法），而為共同侵權行為人。
　㈡上訴人主張被上訴人與王啓訓等3人共同為系爭吸金行為，違
    反銀行法關於非銀行不得經營收受存款之保護他人之法律，
    致其等參加如附表二所示之投資方案而分別受有657萬5,000
    元、100萬元之損害等情，為被上訴人所否認，並以前詞置
    辯。經查：
　1.上訴人主張之被上訴人之侵權行為事實，業經本院108年度
    金上重訴字第2號刑事判決認定被上訴人犯銀行法第125條第
    1項後段之非法經營銀行業務罪，處有期徒刑2年，並經最高
    法院111年度台上字第3311號判決駁回被上訴人之上訴而確
    定，有上開刑事判決可稽（見111年度金上字第34號卷第7至
    260、301至307頁、111年度金上易字第13號卷第7至260、36
    9至375頁）。
　2.被上訴人雖否認其經手上訴人之投資云云，惟查證人李玉香
    於106年10月18日刑事案件審理時證稱：「（問：妳是否認
    識許景明？）知道，我有跟他說過話。(問：他有無提過亞
    福公司代理商方案？）有，也是講10萬5000元、代銷，當時
    是在三民路及南崁的公司講的，亞福公司成立行銷這部分。
    (問：是妳去詢問他或是他主動跟妳講的？）公司去的會員
    詢問他，他會跟我們講，一開始是我去問他的」等語（見原
    審104年度金重訴字第1號刑事卷八第122頁背面），證人許
    維娗於110年11月2日刑事案件審理時亦證稱：「（問：妳之
    前投資代理商、借貸契約、互助會等方案時，有無看到在庭
    被告許景明跟他太太等四位被告？）有。(問：妳看到許景
    明在做什麼？）他在搬運現金，因為每次都是梁語綺、許仟
    垣鼓吹，說我拿現金拿多的話，不要經過銀行，會被政府查
    到，要稅金，所以叫我把現金搬到桃園三民路262號後面的1
    樓，她就叫她先生許景明幫我搬現金，7、800萬現金很重，
    搬到3樓，梁語綺坐在那數鈔票，她是會計兼吸金，她數好
    再拿去4樓給許仟垣夫妻。」、「(問：當時妳用什麼包著錢
    ？）...當時用大的布袋裝給他的，因為錢很多很重，許景
    明搬的時候還喊很重。(問：所以許景明知道是錢？）是。
    」等語（見本院108年度金上重訴字第2號刑事卷三第183至1
    84頁），是被上訴人辯稱其未經手投資事項云云，並不足採
    。又被上訴人前於97年12月間起至99年7月間止與王啟訓、
    許仟垣共同涉犯銀行法第125條第1項前段之非法經營銀行業
    務罪，經原審於101年7月26日以101年度簡字第143號刑事判
    決判處有期徒刑1年8月確定，有該判決在卷可稽（見111年
    度金上字第34號卷第325至339頁、111年度金上易字第13號
    卷第383至397頁），被上訴人亦於本件刑事案件警詢中自承
    其一直覺得公司做的生意不對勁，其有意識到是違法的等語
    （見臺灣桃園地方檢察署103年度他字第5336號卷三第125頁
    ），可認被上訴人顯然知悉其所屬共犯集團之違反銀行法吸
    金模式。再者，系爭吸金行為是以由會員擔任販售牛樟芝代
    理商等作為吸收會員之伎倆，而被上訴人係負責管理牛樟芝
    的進貨及出貨，且其於刑事審理陳稱「前案出事之後，我一
    直要離職，是100年左右，王啟訓說倉管要自己的人幫忙...
    」等語（見原審104年度金重訴字第1號刑事卷三第13頁），
    可見該牛樟芝倉管工作於系爭吸金行為中係屬重要關鍵角色
    ，而僅能由集團內自己人擔任，被上訴人擔任本件違反銀行
    法吸金集團中之重要分工角色，即應認屬違反保護他人之銀
    行法，而為共同侵權行為人。
　3.上訴人主張其參與如附表一所示之投資方案而分別受有如附
    表二所示之損害，業經本院108年度金上重訴字第2號刑事判
    決認定在案（見111年度金上字第34號卷第255頁、111年度
    金上易字第13號卷第207頁），並經本院調閱上開卷宗查核
    屬實。從而，上訴人依第184條第2項、第185條第1項前段請
    求被上訴人賠償損害如附表二所示之損害，為有理由，應予
    准許。
五、綜上所述，上訴人依侵權行為法律關係，各請求被上訴人給
    付657萬5,000元、100萬元，及分別自105年12月2日、106年
    1月12日（薛文華、郭信義之附帶民事訴訟起訴狀繕本分別
    於105年12月1日、106年1月11日送達被上訴人，見原審105
    年度重附民字第44號卷第33頁、106年度附民字第35號卷第5
    頁）起至清償日止，按週年利率5％計算之利息，為有理由，
    應予准許。原審就上開應予准許之部分，為上訴人敗訴之判
    決，及駁回薛文華假執行之聲請，自有未合。上訴意旨指摘
    原判決此部分不當，求予廢棄改判，為有理由，爰予廢棄改
    判如主文第2項、第3項所示。又就郭信義部分，本院所命給
    付未逾150萬元，被上訴人不得上訴第三審，本院判決後即
    告確定，無宣告假執行必要，原審駁回郭信義此部分假執行
    之聲請，理由雖有不同，惟結論並無二致，毋庸再另為駁回
    之必要，併此敘明。另就薛文華請求應予准許部分，兩造均
    陳明願供擔保請求宣告准、免假執行，經核均無不合，爰分
    別酌定相當擔保金額准許之。
六、本件事證已臻明確，兩造其餘之攻擊或防禦方法及所用之證
    據，經本院斟酌後，認為均不足以影響本判決之結果，爰不
    逐一論列。
七、據上論結，本件薛文華、郭信義上訴有理由，爰判決如主文
    。
中　　華　　民　　國　　111 　年　　11　　月　　29　　日
                  民事第十七庭
　　　　　　　　　    審判長法  官  黃雯惠
                            法  官  華奕超
　　　　　　　　　          法  官  戴嘉慧　
　　　　　　　　　　　　　　　　
上訴人郭信義部分，兩造均不得上訴。　　　　　
上訴人薛文華部分，上訴人薛文華不得上訴，被上訴人許景明如
不服本判決，應於收受送達後20日內向本院提出上訴書狀，其未
表明上訴理由者，應於提出上訴後20日內向本院補提理由書狀（
均須按他造當事人之人數附繕本）上訴時應提出委任律師或具有
律師資格之人之委任狀；委任有律師資格者，另應附具律師資格
證書及釋明委任人與受任人有民事訴訟法第466條之1第1項但書
或第2項所定關係之釋明文書影本。如委任律師提起上訴者，應
一併繳納上訴審裁判費。
中　　華　　民　　國　　111 　年　　11　　月　　30　　日

                            書記官  莊昭樹
附表一：
編號 吸金方案 吸金手法 1 代理商方案 投資人繳交10萬5,000元，即成為亞福公司販售牛樟芝之代理商。銷售方式又分為「自行銷售」、「附買回」、「委託銷售」三種方式。惟亞福公司係鼓勵投資人優先選擇「委託銷售」方案。 「委託銷售」方案係由投資人向亞福公司購買牛樟芝72盒（54盒產品及18盒贈品），成為亞福公司販售牛樟芝之代理商，並選擇委託亞福公司代為銷售54盒產品。 亞福公司按月代銷3盒產品，投資人於18個月內每月可分得7,000元及提領1盒牛樟芝，共可得12萬6,000元，利潤即為2萬1,000元，投資報酬率相當於年息13.33％ 。 2 互助會方案 為招選不特定人加入上述代理商方案，另推出互助會方案。 參加互助會方式有二，包括「亞福公司代理商方案轉單」、「散會」二種。前者為已參加代理商方案之會員，可將每月原得領取之利潤7,000元用以繳交死會會款。若標中會款，可將得標會款轉投資至代理商方案或借貸契約方案；後者則為未投資代理商方案之會員參與，每月須繳交會款，標得後不得領取得標會款，而必須轉投資代理商方案或繼續投資互助會方案。 王啓訓或許仟垣以化名擔任互助會之會首或會員，每會含會首共19名成員，王啓訓或許仟垣擔任4名會員（第6、12、17、18順位），每期會款為7,000元，採內標制，標金為700元至1,000元，得標順順序係以抽籤安排，會員並無實際競標。若標金均為1,000元，則每延後一個月得標之會員，即可增加獲利1,000元，若計算至第16個月得標之會員，可獲得12萬4,000元，扣除活會及死會會款11萬1,000元後，利潤為1萬3,000元，最高投資報酬率相當於年息7.39％。 3 借貸契約方案 若互助會方案會員得標會款後，將被要求將該款項借予亞福公司。若是得標會款不足，則要求會員另以現金方式補足差額。由王啓訓開立借據，分別以20萬元、60萬元、100萬元為一單位，借期期間則分別係3個月、6個月、1年、1年6個月不等，月利率從2％〜10％不等（即換算年利率為24％至120％），而許以顯不相當之利息，並依金額大小區分為大VIP專案與小VIP專案及其他衍生專案。 

附表二：
編號 上訴人 投資方案  合計受損金額   代理商方案 借貸契約方案  1 薛文華 157萬5,000元  500萬元  657萬5,000元 2 郭信義                  0                     100萬元  100萬元 

附表三：
編號 上訴人 起訴請求金額 上訴請求金額 應給付金額 利息起算日 1 薛文華 949萬4,000元 657萬5,000元 657萬5,000元 105年12月2日 2 郭信義 100萬元 100萬元 100萬元 106年1月12日